臺灣士林地方法院民事判決　　　　　　　　　　　　　九十三年度訴字第六六六號
　　原　　　告　甲○○
　　訴訟代理人　周佳弘律師
　　被　　　告　乙○○
　　訴訟代理人　李振燦律師
右當事人間塗銷抵押權登記事件，本院於民國九十三年八月十日言詞辯論終結，並判
決如下：
    主    文
被告應將坐落台北縣汐止市○○段橫科小段三八四之七七地號土地、權利範圍二十萬
分之一百、台北縣汐止市○○段東勢坑小段六五之四五地號土地、權利範圍二十萬分
之一百，暨上開土地上建號三四一八號、門牌號碼台北縣汐止市○○街二０一巷二號
建物、權利範圍十萬分之六千三百，於民國九十年四月三日登記、權利價值新台幣貳
佰貳拾萬元、權利存續期間自九十年四月二日至一一０年四月一日止之抵押權登記予
以塗銷。
原告其餘之訴駁回。
訴訟費用由被告負擔二分之一，餘由原告負擔。
    事實及理由
一、原告起訴主張：緣訴外人保嘉建設股份有限公司（以下簡稱：保嘉公司）前因積
    欠被告債務，而將坐落台北縣汐止市○○段橫科小段三八四之七七地號土地、權
    利範圍十萬分之一百零七，台北縣汐止市○○段東勢坑小段六五之四五地號土地
    、權利範圍十萬分之一百零七，暨上開土地上建號三四一八號、門牌號碼台北縣
    汐止市○○街二０一巷二號建物，權利範圍二十萬分之十二萬四千三百二十一，
    訂不動產預定買賣契約書，將包括前開坐落台北縣汐止市○○段橫科小段三八四
    之七七地號土地、權利範圍二十萬分之一百、台北縣汐止市○○段東勢坑小段六
    五之四五地號土地、權利範圍二十萬分之一百，暨上開土地上建號三四一八號、
    門牌號碼台北縣汐止市○○街二０一巷二號建物，權利範圍十萬分之六千三百在
    內之不動產（以下簡稱：系爭買賣標的），以新台幣（下同）一百二十萬元出售
    予原告，除訂約時由原告給付六十萬元外，並約明於原告逕將價金餘款六十萬元
    支付予被告、以抵償前開抵押債務後，被告即同意塗銷於系爭買賣標的上所設定
    之抵押權。而查，原告已依約將價金餘款六十萬元交付被告完訖，然被告迄僅交
    付他項權利證明書予原告，至於其他清償證明等塗銷抵押文件，則付諸闕如，已
    損害原告之權利甚鉅。爰依兩造於系爭不動產預定買賣契約書之約定，提起本訴
    等語；並聲明：被告應將以坐落台北縣汐止市○○段橫科小段三八四之七七地號
    土地、權利範圍十萬分之一百零七，台北縣汐止市○○段東勢坑小段六五之四五
    地號土地、權利範圍十萬分之一百零七，暨上開土地上建號三四一八號、門牌號
    碼台北縣汐止市○○街二０一巷二號建物，權利範圍二十萬分之十二萬四千三百
    二十一，所設定之第一順位抵押權登記予以塗銷。
二、被告則以：兩造與訴外人保嘉公司固曾簽訂不動產預定買賣契約書，並於其中約
    定：被告應於原告給付尾款六十萬元後，備妥塗銷抵押權所需之文件並用印後，
    委由代書辦理系爭買賣標的之塗銷抵押權手續無誤。惟查，系爭買賣標的所設定
    第一順位抵押權所擔保之債權計為二百二十萬元；雖原告已依前開契約書所載，
    將尾款六十萬元逕交付被告，用以抵償保嘉公司積欠被告之抵押債務，然確仍有
    餘額一百六十萬元未予清償，被告係因保嘉公司曾保證就前開一百六十萬元債務
    ，願於簽訂系爭買賣契約書後另以現金全部清償，始同意簽訂系爭契約。詎保嘉
    公司並未依約履行，顯無清償債務之誠意；其逕使被告陷於錯誤而簽訂系爭買賣
    契約書，該契約對被告應不生效力。從而，被告自無依約辦理塗銷抵押權之義務
    云云，茲為抗辯；並聲明：原告之訴駁回。
三、經查，原告主張；兩造與訴外人保嘉公司於九十二年十二月五日共同簽立不動產
    預定買賣契約書，由訴外人保嘉公司以總價一百二十萬元之價格，將包括系爭買
    賣標的在內之不動產出售予原告，並於系爭契約書第三條第一、二款及第六條約
    明：除價款六十萬元係由原告於訂約時給付外，餘價款六十萬元則由原告於簽約
    後七日內，逕交付被告即系爭買賣標的之抵押權人以抵償保嘉公司積欠被告之抵
    押債務，此同時被告應備妥塗銷抵押權所需之文件用印完妥，委由代書辦理塗銷
    抵押權之手續，即被告應負責塗銷抵押權等語；嗣原告已依約將餘款六十萬元交
    付被告收執，惟被告迄未將抵押權登記塗銷各節，已據其提出不動產預定買賣契
    約書影本乙份、土地登記謄本二份及建物登記謄本乙份為證，並為兩造所不爭執
    （見本院九十三年八月十日言詞辯論筆錄），應堪信為真實。從而，被告於收受
    原告所給付之價金餘款六十萬元後，依約所應塗銷者，應僅限於被告對系爭買賣
    契約書內訂明之系爭買賣標的所設定之抵押權而已。則原告請求被告將系爭買賣
    標的上所設定之抵押權登記塗銷，於法固無不合；惟其另就被告於超出系爭買賣
    標的範圍之不動產應有部分所設定之抵押權，亦請求塗銷，即屬無據。至於被告
    雖抗辯：系爭買賣標的所擔保之債權計二百二十萬元，茲因訴外人保嘉公司保證
    除原告給付買賣尾款六十萬元外，將於系爭買賣契約簽訂後，另以現金清償餘款
    一百六十萬元，被告始同意簽訂系爭買賣契約書，惟保嘉公司並未依約履行，而
    無清償債務之誠意，逕使被告陷於錯誤而簽訂系爭買賣契約書，該契約對被告應
    不生效力，被告自無依約辦理塗銷抵押權之義務云云。惟按：因錯誤或被詐欺而
    締結契約者，在表意人依法撤銷其意思表示之前，契約仍為有效，此觀諸民法第
    八十八條、第九十二條之規定甚明。查被告抗辯：係因保嘉公司保證給付清償另
    筆一百六十萬元債務，始同意簽訂系爭契約，嗣保嘉公司並未履行乙節，縱屬真
    實；惟保嘉公司所為究係出於詐欺之惡意、或僅事後單純之債務不履行，實無從
    確認。被告既未就其於系爭買賣契約書中所為意思表示係受訴外人保嘉公司詐欺
    所為、或其意思表示內容究有何錯誤之處，舉證以實其說；復未主張及證明已依
    法撤銷其因錯誤或被詐欺所為之意思表示；則其逕以系爭不動產預定買賣契約對
    其不生效力，而抗辯：無依約辦理塗銷抵押權登記之義務云云，洵無足採。。
四、綜上所述，原告依系爭不動產預定買賣契約書之約定，於請求被告應將坐落台北
    縣汐止市○○段橫科小段三八四之七七地號土地、權利範圍二十萬分之一百，台
    北縣汐止市○○段東勢坑小段六五之四五地號土地、權利範圍二十萬分之一百，
    暨上開土地上建號三四一八號、門牌號碼台北縣汐止市○○街二０一巷二號建物
    ，權利範圍十萬分之六千三百，於九十年四月三日登記、權利價值二百二十萬元
    、權利存續期間自九十年四月二日至一一０年四月一日止之抵押權登記予以塗銷
    之範圍內，為有理由，應予准許；逾此部分，為無理由，應予駁回。
五、據上論結，原告之訴一部為有理由，一部為無理由，依民事訴訟法第七十九條，
    判決如主文。
中　　　華　　　民　　　國　　九十三　　年　　　八　　　月　　二十四　　日
                                        臺灣士林地方法院民事第二庭
                                            法      官  李瑜娟
右為正本係照原本作成。
如對本判決上訴須於判決送達後廿日內向本院提出上訴狀。
中　　　華　　　民　　　國　　九十三　　年　　　九　　　月　　  二      日
                                            法院書記官  吳政洋
